臺灣高等法院民事判決　　　　　　　 99年度勞上易字第144號
上　訴　人　曾國靜
訴訟代理人　陳祖德律師
被上訴人　　匯豐汽車股份有限公司
法定代理人　嚴凱泰
訴訟代理人　洪三財律師
上列當事人間請求給付退休金事件，上訴人對於中華民國99年9
月17日臺灣桃園地方法院98年度勞訴字第106號第一審判決提起
上訴，本院於100年5月5日言詞辯論終結，判決如下：
    主  文
原判決關於駁回上訴人後開第二項之訴部分，及訴訟費用之裁判
均廢棄。
上開廢棄部分，被上訴人應給付上訴人新臺幣壹拾伍萬參仟貳佰
壹拾貳元，及自民國九十八年十二月二日起，至清償日止，按週
年利率百分之五計算之利息。
其餘上訴駁回。
第一、二審訴訟費用，由被上訴人負擔百分之十七，餘由上訴人
負擔。
    事實及理由
一、本件上訴人聲明求為判決：
    (一)原判決廢棄。
    (二)上廢棄部分，被上訴人應給付上訴人新臺幣（下同）90萬
      9,107元，及自民國（下同）98年12月2日起至清償日止，
      按年息5%計算之利息。
    (三)第一、二審訴訟費用由被上訴人負擔。
    被上訴人聲明求為判決：
    (一)上訴駁回。
    (二)第二審訴訟費用由上訴人負擔。
二、上訴人起訴主張：伊自73年4月10日起受僱於被上訴人擔任
    售車業務員，至98年4月30日退休止，年資已逾25年，退休
    金基數為40.5個，乃依勞動基準法（下稱勞基法）規定辦理
    退休。原告退休前6個月即97年11月至98年4月之基本薪資依
    序為2萬640元、4萬3,420元、2萬5,625元、6萬7,340元、5
    萬1,080元、2萬640元。另伊拉車回廠獎金依序為8,501元、
    5,009元、3,206元、1,133元、4,098元、750元。又伊促銷
    保留獎金依序為7,800元、7,830元、3萬8,900元、5,100元
    及4萬4,050元，再加計嗣後補發7,155元（4,990元＋2,165
    元）。是伊退休前6個月平均工資為6萬379元，被上訴人應
    給付退休金為244萬5,349元（6萬397元×40.5個退休基數）
    ，扣除被上訴人已給付退休金153萬2,642元，尚積欠退休金
    91萬2,707元（上訴人僅請求90萬9,107元）。前揭兩項獎金
    均係勞動之對價，且屬經常性給與，應屬工資，被上訴人未
    將其計入工資，而核計退休給付，於法不合，伊自得依勞基
    法第55條規定，請求被上訴人給付前開差額之退休金。並求
    為命被上訴人給付90萬9,107元，及自98年6月6日起至清償
    日止，按年息5%計算利息之判決等語（原審為上訴人敗訴判
    決，上訴人不服提起上訴，嗣減縮利息起算日如前述）。
    被上訴人則以：上訴人退休前6個月即97年11月至98年4月之
    工資依序為2萬8,280元、3萬4,840元、2萬5,625元、6萬7,3
    40元、5萬1,080元、1萬9,890元，是其退休前6個月之平均
    工資為3萬7,843元，上開平均工資之計算，業經兩造會算確
    認同意，上訴人為不同主張，有違禁反言及誠信原則。前揭
    促銷獎金及拉車回廠獎金係上訴人工作結果所得，均不具有
    勞務對價性，亦非經常性之給與，非屬工資。伊計算之平均
    工資無誤，且無短付退休金，上訴人請求，顯屬無據等語，
    資為辯解
三、本件上訴人自73年4月10日起受僱於被上訴人，至98年4月30
    日退休，被上訴人應給付上訴人退休金，為40.5個基數。上
    訴人退休前6個月薪資，於扣除系爭拉車回廠獎金、促銷保
    留獎金外，其平均工資為3萬7,843元，而被上訴人已給付上
    訴人退休金153萬2,648元（應為153萬2,642元誤載，見本院
    卷第36頁、上訴人起訴狀第2項）等情，有歷史薪資明細（
    見原法院98年度桃簡字第1289號卷9-12頁）、薪資明細表、
    退休金計算說明、收件簽單附卷可稽（見原審卷第45-60頁
    ），並為兩造所不爭（見本院卷第44頁不爭執事項一至三）
    ，自堪信為真實。
四、上訴人主張伊自73年4月10日起受僱於被上訴人擔任售車業
    務員，至98年4月30日退休止，退休金計算為40.5個基數，
    惟被上訴人於計算退休金給付時，未將拉車回廠獎金、促銷
    保留獎金列入工資，致給付退休金數額有所短少，伊自得依
    勞基法第55條規定，請求前開差額退休金云云，則為上訴人
    所否認，並以前詞置辯。本件參酌上開兩造攻防意旨，並經
    兩造協議簡化爭點後，所應究者，厥為：系爭拉車回廠獎金
    、促銷保留獎金是否為工資？（見本院卷第44頁反面、75頁
    反面）。經查：
    (一)按勞工退休金給與，其退休金基數之標準，係指核准退休
      時一個月平均工資，勞動基準法第55條第1、2項定有明文
      。至所謂工資：謂勞工因工作而獲得之報酬；包括工資、
      薪金及按計時、計日、計月、計件以現金或實物等方式給
      付之獎金、津貼及其他任何名義之經常性給與均屬之，同
      法第2條第3款亦定有明文。另上開所稱其他任何名義之經
      常性給與係指下列各款以外之給與：「一、紅利。二、獎
      金：指年終獎金、競賽獎金、研究發明獎金、特殊功績獎
      金、久任獎金、節約燃料物料獎金及其他非經常性獎金。
      三、春節、端午節、中秋節給與之節金。四、醫療補助費
      、勞工及其子女教育補助費。五、勞工直接受自顧客之服
      務費。六、婚喪喜慶由雇主致送之賀禮、慰問金或奠儀等
      。七、職業災害補償費。八、勞工保險及雇主以勞工為被
      保險人加入商業保險支付之保險費。九、差旅費、差旅津
      貼及交際費。十、工作服、作業用品及其代金。十一、其
      他經中央主管機關會同中央目的事業主管機關指定者。」
      ，同法施行細則第10條亦定有明文。復按工資乃勞工因工
      作而獲得之報酬，如經常性給與之工資、薪金固均屬之，
      即便是按計時、計日、計月、計件以現金或實物等方式給
      與之獎金、津貼及其他任何名義經常性之給與，如係以勞
      工達成預定目標而發給，具有因工作而獲得對價之性質者
      ，參諸勞動基準法第2條第3款及該法施行細則第10條規定
      之精神，亦應包括在內，初不因其形式上所用之名稱而受
      影響（96年台上字第5號判決意旨參照）。凡某種給與係
      屬工作上之報酬，在制度上有經常性者，自為勞基法所規
      定之工資（最高法院90年台上字第217號判決意旨參照）
      。依上所言，工資係以「勞務之對價性」作為工資認定之
      主要標準，並以「經常性」為輔助認定標準，故判斷雇主
      某項給付是否為工資，應以上開立法定義所提出之判斷標
      準檢視之，而不得以給付名稱決定之（最高法院96年度台
      上字第616號裁定意旨參照）。
    (二)上開所謂系爭拉車回廠獎金，係指被上訴人所屬業務員將
      客戶之車輛，帶回被上訴人公司進行保養維修，且客戶已
      給付保養維修費用後，被上訴人則按該保養維修費用抽取
      比例，由被上訴人發放之獎金等情，為兩造所不爭（見本
      院卷第44頁反面不爭執事項四）。是該獎金之性質，乃以
      勞工即上訴人為達成被上訴人所預定目標即將客戶之車輛
      ，帶回雇主即被上訴人公司進行保養維修，且客戶已給付
      保養維修費用後，由被上訴人按該保養維修費用一定比例
      而發給之給與，具有因工作而獲得對價之性質。又上訴人
      退休前6個月所領取拉車回廠獎金依序為8,501元、5,009
      元、3,206元、1,133元、4,098元、750元，合計為2萬2,6
      97元之事實，為兩造所不爭（見本院卷第75頁），且上開
      款項被上訴人確有按月給與等情，有上訴人提出儲金借支
      查詢明細表附卷可查（見原法院98年度桃簡字第1289號卷
      13頁，該明細表為被上訴人所不爭，見原審卷第99頁第14
      -15行），是該獎金自屬經常性給與。依上所言，系爭拉
      車回廠獎金其性質既有「勞務之對價性」，給與亦符合「
      經常性」，揆之前揭說明，應屬工資無訛。被上訴人雖辯
      稱該獎金乃以上訴人工作結果成功後，始得領取，並非供
      給勞務後，即可領取報酬，應不屬於工資云云（見本院卷
      第91頁反面-92頁）。惟勞基法第2條第6款雖僅規定「勞
      動契約，謂約定勞雇關係之契約」，對於勞動契約之性質
      及成立生效要件如何，未有具體明確規定。然基於保護勞
      工立場，一般就勞動契約關係之成立，均從寬認定，勞基
      法所規定之勞動契約，非僅限於典型之僱傭契約，只要該
      契約具有從屬性勞動性格，縱有承攬之性質，亦應屬勞動
      契約（最高法院81年度台上字第347號判決意旨參照）。
      由上開說明，勞動契約所含括範圍不僅包含僱傭契約，亦
      包含有從屬性勞動性格並具有承攬性質所成立之契約。本
      件上訴人既受僱於被上訴人，是兩造所成立之僱傭契約，
      應為勞基法規定之勞動契約所含攝，而系爭拉車回廠獎金
      既有「勞務之對價性」及「經常性」，依前揭說明，應屬
      於勞動契約所稱之工資。被上訴人前揭所辯，顯係將民法
      規定之僱傭契約、承攬契約與勞基法規定之勞動契約混為
      一談，並將民法規定之僱傭契約與勞基法規定之勞動契約
      為等同看待所致，並不足取。被上訴人另辯稱，上訴人平
      均工資計算，業經兩造會算確認同意，上訴人本件主張有
      違禁反言及誠信原則云云，固提出退休金計算說明為證（
      見原審卷第59頁）。惟上開退休金計算說明僅記載，上訴
      人退休前6個月之平均薪資為3萬6,243元，公司核計之退
      休金總額為146萬7,842元，上訴人確認無誤等語而已，尚
      不能據此認定，上訴人有拋棄爭執權利或拋棄差額請求權
      ，被上訴人上開所辯，已無足取。況退休金給付攸關勞工
      退休後生活至鉅，上開退休金計算說明既無拋棄或放棄權
      利之約定，則上訴人發覺被上訴人計算有誤，要非不能再
      向被上訴人爭執，是被上訴人執此辯解，殊無可取。
    (三)上開所謂系爭促銷保留獎金，係指被上訴人所屬業務員於
      完成銷售車輛之成果後，以業代內促、所長額度、區域額
      度、促銷調整、配件補助、零利率扣款、外促加碼、計程
      庫獎勵庫存車加碼等款項加總後，扣除一般折價，再加計
      其他補扣款等，如尚有盈餘時，則分別於春節、端午節、
      中秋節及年終時發放之獎金等情，為兩造所不爭（見本院
      卷第44頁反面不爭執事項五），並據被上訴人桃園營業所
      所長即證人褚飛鵬證述，前揭獎金係以每一季即每三月算
      一次等語屬實（見原審卷第78頁）。則依上所言，上訴人
      縱於完成銷售車輛之成果後，仍不能確定是否得領取該獎
      金，尚應視上訴人前揭績效加總後，扣除一般折價，再加
      計其他補扣款等，如尚有盈餘時，始能領取款項。可見前
      揭獎金並非單一給付內容，並於上訴人完成銷售車輛時，
      被上訴人即負有單獨給與義務，而是將上訴人前揭績效綜
      合計算後列為極積績效，並將上開應扣減款項合併計算後
      列為消積績效，於積極績效大於消極績效時，被上訴人始
      於春節、端午節、中秋節及年終時，發放獎金，此參諸上
      訴人所提出業務員獎金計算表自明（見原法院98年度桃簡
      字第1289號卷14 -18頁）。則系爭促銷保留獎金，既非於
      完成銷售車輛之成果後，上訴人即得領取，而是繫於有所
      盈餘即積極績效大於消極績效時，被上訴人始於前揭4個
      期日給與，是該獎金要屬對於上訴人工作成果之獎勵，與
      特殊功績獎金相似，屬於激勵員工士氣，加強特殊績效而
      給與，並非提供勞務均得受領，亦非經常性給與，依勞基
      法施行細則第10條第2款規定，應非屬勞基法第2條第3款
      所規定工資之範圍，亦與工資係基於勞工勞務提出本身所
      為之對價給付性質不符，不能認為屬於勞基法所規定之工
      資。上訴人主張該獎金應屬於工資，已無可採。至上訴人
      雖曾以陳順來及鮑世傑為其有利之證據方法（見原審卷第
      24 頁）。惟證人陳順來係證述，促銷保留獎金以伊在業
      界34 年經驗係薪資，是被上訴人巧立名目改以年節獎金
      發放，除依經驗外，因伊非當事人所以提不出其他證據，
      對於上開獎金結構伊不清楚等語（見原審卷第37頁反面第
      4-12行），是證人陳順來前揭證述，顯屬證人主觀臆測之
      詞，不足為信。又證人鮑世傑則證述，上開獎金係勞務對
      價，因為上訴人退休前5個月每個月都有年節獎金，年節
      獎金不會每月都給等語（見原審卷第38頁）。惟系爭促銷
      保留獎金乃分別於春節、端午節、中秋節及年終時發放等
      情，有如前述，是證人鮑世傑前揭證述，明顯與事實不符
      ，已不足為信。況證人鮑世傑僅係桃園縣政府系爭勞資爭
      議調解委員，此據其證述在卷（見原審卷第37頁反面第5
      行），並非被上訴人公司員工，是其上開證述，充其量僅
      為證人鮑世傑於進行上開勞資爭議調解時主觀所為認知，
      自難據此認定前揭獎金即屬上訴人工資。此外，上訴人復
      不能提出其他積極證據，佐證上開獎金確屬於勞基法所規
      定之工資，是其此部分主張，自不可取。
    (四)系爭拉車回廠獎金屬於上訴人工資，而系爭促銷保留獎金
      則非屬工資，上訴人退休前6個月所領取拉車回廠獎金依
      序為8,501元、5,009元、3,206元、1,133元、4,098元、
      750元，合計為2萬2,697元等情，均如前述。又兩造均已
      陳明，若本院判定系爭獎金屬於工資部分，則以其工資在
      退休前6月總數額除以6（元以下四捨五入）再乘以40.5，
      即為被上訴人應給付之款項等語（見本院卷第97頁反面第
      4-14行）。是依前說明，上訴人得向被上訴人請求差額之
      退休金，核為15萬3,212元（計算式：22,697元/6月＝3,7
      83元，3,783元×40.5＝15萬3,212，元以下均四捨五入）
      ，其逾此部分請求，尚嫌乏據。
五、從而，上訴人本於勞基法第55條退休金請求權，請求被上訴
    人給付15萬3,212元及自起訴狀繕本送達翌日即98年12月2日
    （見原審卷第7頁）起，至清償日止按年息5%計算之法定遲
    延利息範圍內，為有理由，應予准許，逾此部分之請求，為
    無理由，不應准許。原審就上開應准許部分，為上訴人敗訴
    之判決，尚有未洽，上訴意旨求予廢棄改判，為有理由，爰
    由本院予以廢棄改判如主文第2項所示。至於上訴人之請求
    不應准許部分，原判決為上訴人敗訴之判決，經核於法並無
    不合，上訴意旨指摘原判決此部分不當，聲明廢棄改判，為
    無理由，應駁回其上訴。
六、至兩造其餘之攻擊或防禦方法及未經援用之證據，經斟酌後
    ，認為均不足以影響本判決之結果，自無逐一詳予論駁之必
    要，併此敘明。
七、據上論結，本件上訴為一部有理由，一部無理由，依民事訴
    訟法第450條、第449條第1項、第79條，判決如主文。
中    華    民    國   100    年    5     月    19    日
                      勞工法庭
                        審判長法  官  張  蘭
                              法  官  黃莉雲
                              法  官  王漢章
正本係照原本作成。
不得上訴。
中    華    民    國   100    年    5     月    19    日
                              書記官  林淑貞